臺灣臺北地方法院刑事判決　　　　　　　 96年度簡上字第3號
公　訴　人　臺灣臺北地方法院檢察署檢察官
被　告　即
上　訴　人　甲○○
上列被告因妨害名譽案件，不服本院95年度簡字第3734號，中華
民國95年11月29日第一審判決（聲請簡易處刑案號：94年度偵字
第18148 號），提起上訴，本院管轄之第二審合議庭適用第一審
通常程序判決如下：
    主  文
原判決撤銷。
甲○○無罪。
    理  由
一、聲請簡易判決意旨略以：被告甲○○意圖散布於眾，於民國
    93年10月31日上午10時許，在不特定人得以共見共聞之臺北
    市○○區○○路131 號臺灣臺北地方法院檢察署大門前，散
    布其上載有告訴人丁○○為「堂堂一個號稱國際最大社團的
    理事長，確是如此卑鄙齷齪不光明正大的小人.... 」 、「
    今天揭開丁○○這個洪門罪人的假面具，是要讓社會了解一
    個作惡多端的人是不配稱作忠義之士，他所謂理事長一席是
    靠矇騙而來。」、「企盼大家共同撻伐背離洪門宗旨的敗類
    丁○○，請大家警覺不要再掉入丁○○的陷阱」等詞之文書
    而誹謗丁○○，足生損害於社會大眾對丁○○之人格評價之
    行為，因認被告涉有刑法第309 條第1 項、及同法第310 條
    第2 項之誹謗罪嫌等語。
二、按犯罪事實應依證據認定之，無證據不得推定其犯罪事實。
    又不能證明被告犯罪者，應諭知無罪之判決，刑事訴訟法第
    154 條、第301 條第1 項分別定有明文。又刑事訴訟上證明
    之資料，無論其為直接證據或間接證據，均須達於通常一般
    之人均不致於有所懷疑，而得確信其為真實之程度，始得據
    為有罪之認定，若其關於被告是否犯罪之證明未能達此程度
    ，而有合理性懷疑之存在，致使無從形成有罪之確信，根據
    「罪證有疑，利於被告」之證據法則，即不得遽為不利被告
    之認定（最高法院七十六年度台上字第四九八六號判例意旨
    參照），其以情況證據（即間接證據）斷罪時，尤須基於該
    證據在直接關係上所可證明之他項情況事實，本乎推理作用
    足以確證被告有罪，方為合法，不得徒憑主觀上之推想，將
    一般經驗上有利被告之其他合理情況逕予排除，此觀諸最高
    法院32年度上字第67號判例意旨亦甚明確。檢察官就被告犯
    罪事實，應負舉證責任，並指出證明之方法。因此，檢察官
    對於起訴之犯罪事實，應負提出證據及說服之實質舉證責任
    。倘其所提出之證據，不足為被告有罪之積極證明，或其闡
    明之證明方法，無從說服法官以形成被告有罪之心證，基於
    無罪推定之原則，自應為被告無罪判決之諭知。
三、本件聲請人認被告涉有上揭犯行，無非係以上開事實已經(一)
    被告甲○○之供述；(二)告訴人之指訴；(三)被告甲○○於93
    年10月31日上午10時許公然散布之文書；(四)93年11月1 日報
    紙剪報在卷可資佐證，被告犯嫌已堪認定，為其主要論據。
四、訊據被告就於前揭時地向臺灣臺北地方法院檢察署按鈴申告
    告訴人，而現場確載有告訴人為「堂堂一個號稱國際最大社
    團的理事長，確是如此卑鄙齷齪不光明正大的小人.... 」
    、「今天揭開丁○○這個洪門罪人的假面具，是要讓社會了
    解一個作惡多端的人是不配稱作忠義之士，他所謂理事長一
    席是靠矇騙而來。」、「企盼大家共同撻伐背離洪門宗旨的
    敗類丁○○，請大家警覺不要再掉入丁○○的陷阱」等詞之
    文書（下簡稱系爭文件，附於偵查卷第44頁背面至第45頁背
    面）等情固坦承不諱，惟堅詞否認有何誹謗之犯行，而以：
    伊按鈴申告時散發者為另份新聞稿，並非系爭文件，且系爭
    文件非伊撰寫，係另證人丙○○私自以伊名義製作後、於當
    日現場散發，且於按鈴申告前，曾陪同證人丙○○寄發系爭
    文件，但因文件事先即遭密封、無法知悉內容，事後方知為
    此份文件等語置辯。經查：
  (一)被告於前揭時地、按鈴申告告訴人之現場，確實放置載有告
    訴人為「堂堂一個號稱國際最大社團的理事長，確是如此卑
    鄙齷齪不光明正大的小人.... 」 、「今天揭開丁○○這個
    洪門罪人的假面具，是要讓社會了解一個作惡多端的人是不
    配稱作忠義之士，他所謂理事長一席是靠矇騙而來。」、「
    企盼大家共同撻伐背離洪門宗旨的敗類丁○○，請大家警覺
    不要再掉入丁○○的陷阱」等詞之系爭文件，且文件後方署
    名「說明會陳述人：甲○○民國九十三年十月十四日」等事
    實，業據被告坦承不諱，並經證人丙○○證述明確（見本院
    96年5 月28日筆錄第3 頁），且有系爭文件在卷可稽；又系
    爭文件，混同其他文件，係以郵寄方式寄送洪門兄弟乙節，
    除為被告所不爭執，亦經證人即告訴人丁○○、證人戊○○
    、乙○○證述明確；是系爭文件曾經製作、寄送散布他人等
    事實，堪以認定。故本件首查關鍵即在於前開撰寫製作文件
    、散布他人者，究否為被告。
  (二)就系爭文件之實際撰寫人乙節，業經被告否認實際撰寫等情
    歷歷，且：
    1.證人乙○○於本院證稱：伊於93年10月17、18日間收得牛
      皮紙包狀、平信寄送之系爭文件，信封上並有丙○○之親
      筆簽名，寄送地址亦係中和中山路即證人丙○○辦公處等
      語（見本院96年6 月11日筆錄第3 頁）；另證人己○○則
      證稱：雖未見過打字版之系爭文件，但見過二份手寫版、
      相同內容之文件，係證人丙○○交付閱覽、並表示為對告
      訴人丁○○提出告訴方書寫，因該份手寫文件內容很厚，
      記憶深刻，且因與證人丙○○熟識，故對證人丙○○字跡
      知之甚稔等語（見本院96年6 月11日筆錄第4 、5 頁）；
      證人戊○○證稱：系爭文件係證人丙○○親自交付，並索
      討地址欲供寄送等語（見本院96年3 月5 日筆錄第4 、5
      頁）；是以證人己○○所見證人丙○○字跡之系爭文件手
      稿，及證人乙○○所見證人丙○○親自署名信封內之系爭
      文件，再證人戊○○由證人丙○○親自交付之系爭文件等
      情相參，證人己○○、乙○○、戊○○取得文件均係出自
      證人丙○○。
    2.參以系爭文件並無被告之親筆手寫簽名，雖全文提及被告
      均係真名，然提及另關係人則稱「洪建成」、洪建成先生
      （丙○○）、「執行秘書洪建成」（見系爭文件第1 頁第
      2 行、「肆」），而「洪建成」倒唸發音即與「丙○○」
      相似。
    3.再細查證人丙○○自承親自書寫之文件即「民國九十三年
      七月十九日的事件說明陳情書」（見本院96年6 月11日證
      人丙○○庭呈文書），其文首即註明「撰寫人：甲○○」
      、文後署名又為「陳情人甲○○」等情，此有該文書在卷
      可參，則證人丙○○於書寫文書即慣有使用被告「甲○○
      」名義之前例。
    4.佐以被告於偵查中證稱：證人丙○○曾將系爭文件交付徵
      求意見，伊並不知文件之作用等語相合（見偵查卷第75頁
      背面），可認系爭文件為證人丙○○為寄送、提出告訴而
      親擬，而與被告無涉，堪以認定，則自難由文書之存在逕
      認被告具誹謗他人之故意、行為。
    5.至被告聲請傳喚證人呂寶堯以實證人丙○○有慣用被告名
      義乙節，因事證已臻明確，而無傳喚之必要，附此敘明。
  (三)就系爭文件實際散布人乙節：
    1.93年10月31日上午10時許，在臺灣臺北地方法院檢察署前
      散發文件者，業經被告堅詞否認，且：
      (1)證人即告訴人丁○○亦於本院具結證稱：系爭文件係經
        由寄送，至於現場究竟何人寄發因伊不在現場，「據了
        解」為被告散發，「可能還有別人，但具名的是他」等
        語（見本院95年度易字第498 號第89、90頁），惟依據
        刑事訴訟法第刑事訴訟法第159 條第1 項之規定：被告
        以外之人於審判外之言詞或書面陳述，除法律有規定者
        外，不得作為證據，是以證人丁○○就「被告於現場散
        布」等詞，為非被告之實際陳述者在法庭外之陳述，再
        經證人丁○○轉述，屬無證據能力之證詞，不得為不利
        於被告之認定。
      (2)另證人丙○○亦證稱：此文件放置於法院門口花圃旁可
        供坐人處，並未見有何人散發，伊即上前自行拿取等情
        （見本院96年5 月28日筆錄第3 頁）；證人戊○○則證
        稱：伊當日負責採訪、照相，記憶中並未有散發系爭文
        件等語（見本院96年3 月5 日筆錄第2 頁），是以卷內
        證人，均無人指認系爭文件係被告現場散發。
      (3)被告雖於警訊供稱：伊當日確實散發有新聞稿件等語（
        見偵查卷第10頁），惟被告所稱之「新聞稿」並非系爭
        文件乙節，業經被告於同日偵查中供稱：「這篇文章不
        是我寫的，是丙○○沒有經過我的允許就擅自寫的，他
        寫好有拿給我看，我知道這臉面有些陳述是事實主說是
        這樣，其他的狀況就不是我知道的，我也不知道丙○○
        會拿去散發。我在93年5 月認識丙○○，很多事都是在
        我認識他之前發生的，所以這篇文章我是知情，但我不
        知道丙○○要拿這篇文章做什麼」（見偵查卷第75頁背
        面），是被告就其現場所散發者稱之「新聞稿」，與告
        訴人所提告之系爭文件稱為「丙○○現場散布之文章」
        ，非但無證據顯示為同一，且無證據顯示被告、與證人
        丙○○有何共犯結構，並為被告歷次否認知悉證人丙○○散發在卷，是公訴人認被告曾經坦承現場散發等情（
        見本院96年6 月11日筆錄第13頁）尚有誤會。
    2.實際以寄發方式散布者，被告雖坦承：與證人丙○○共同
      拜訪證人戊○○後，確曾依據證人戊○○交付之地址寄送
      大批經彌封妥當之牛皮紙袋等情，但被告亦供稱：因牛皮
      紙袋均已彌封妥當而不知內容含有系爭文件等語。而被告
      寄送之牛皮紙袋確實已經彌封乙節，核與證人戊○○證稱
      ：被告、證人丙○○至伊處之際，欲寄發之文件中，除交
      付伊閱覽之該份未彌封，其餘均已彌封妥當等語相合（見
      本院96年6 月11日筆錄第9 頁），且證人戊○○更證稱：
      因實不知悉被告是否知悉文書內容，翻閱文件之現場並無
      人討論文書內容、亦無人描述內容，僅因被告與證人丙○○二人在一起很久，而自行推論等語（見本院同日筆錄第
      8 頁），是除證人戊○○自行推論被告知悉之部分屬證人
      之個人意見、推測之詞，而依據刑事訴訟法第160 條之規
      定無證據能力外，以證人戊○○證述之現場情形，確實被
      告亦無由他人言語內容知悉牛皮紙袋內容物，是被告所辯
      ：寄送之牛皮紙袋均已彌封、而不知內容乙節，非不可採
      。
    3.另遍查全卷亦無任何證據顯示被告與證人丙○○就寄送系
      爭文件事前已經討論、甚或被告曾經知悉內容等情，自難
      認被告就寄送文件有何主觀之誹謗犯意、或共犯之犯意聯
      絡。
五、綜上，系爭文件並非被告撰寫、亦非被告知情、或指示散發
    ，此外，復查無其他積極證據足資認定被告有公訴人所指之
    犯行，其犯罪自屬不能證明，揆諸首揭說明，迄本件辯論終
    結，公訴人尚未能提出相關足以證明被告犯罪之積極證據，
    依法應諭知無罪之判決，然原審不察遽為對被告論罪科刑，
    自有未洽，被告所提起之本件上訴自屬有理由，自應由本院
    將原審判決撤銷，而為被告無罪之諭知，以示慎審。
六、又本件被告並非為刑法第309 條第1 項、及同法第310 條第
    2 項之誹謗罪嫌之行為人，而應為對其諭知無罪之判決，已
    有如前述，原審本不得適用刑事訴訟法第七編所定之簡易程
    序對其論罪科刑，而應依刑事訴訟法第452 條規定適用通常
    程序為審判，則本院所為上開無罪判決，係依刑事訴訟法第
    455 條之1 第3 項規定準用同法第369 條第2 項規定適用第
    一審通常程序而為之第一審通常程序判決，檢察官自可於收
    受本判決後10日內向台灣高等法院提起上訴，併予敘明（至
    被告就本件判決並無上訴利益，自不得提起上訴）。
據上論斷，應依刑事訴訟法第455 條之1 第1 項、第3 項、第36
9 條第1 項前段、第2 項，第301 條第1 項，判決如主文。
本案經檢察官侯靜雯到庭執行職務
中　　華　　民　　國　　96　　年　　6 　　月　　25　　日
                  刑事第四庭審判長法　官  劉慧芬
                                  法　官  黎惠萍
                                  法　官  郭惠玲
如不服本判決，應於判決送達後10日內向本院提出上訴狀（應抄
附繕本）。告訴人或被害人如對於本判決不服者，應具備理由請
求檢察官上訴，其上訴期間之計算係以檢察官收受判決正本之日
期為準。
上正本證明與原本無異。
                                  書記官  鄭雅文
中　　華　　民　　國　　96　　年　　6 　　月　　25　　日
